【裁判字號】    97,消債更,80
【裁判日期】    980812
【裁判案由】    更生事件
【裁判全文】
臺灣臺東地方法院民事裁定            97年度消債更字第80號
聲  請  人  甲○○
上列當事人聲請更生事件，本院裁定如下：
    主  文
聲請駁回。
聲請費用由聲請人負擔。
    理  由
一、按聲請更生或清算不合程式或不備其他要件者，法院應以裁
    定駁回之，消費者債務清理條例第8 條定有明文。債務人與
    金融機構協商成立者，不得聲請更生或清算，但因不可歸責
    於己之事由，致履行顯有重大困難者，不在此限；債務人於
    本條例施行前，依金融主管機關協調成立之中華民國銀行公
    會會員辦理消費金融案件無擔保債務協商機制與金融機構成
    立之協商，準用之，復為消費者債務清理條例第151條第5項
    及第6 項所明定。蓋債之關係乃以當事人間之信賴關係為基
    礎，係社會經濟之重要支柱，故當事人於以法律行為追求自
    己利益之際，亦應顧及對方之利益，並考量債權債務在社會
    上之作用，本於誠實及信用之原則，行使債權及履行債務。
    準此，對於已陷入經濟上困境之消費者，若任其於惡性循環
    之債務窘境中自生自滅，將衍生嚴重之社會問題，難以維持
    安定之社會經濟秩序，為兼顧債權人、債務人雙方之利益，
    對陷於經濟上困境之消費者，應允其於消費者債務清理條例
    施行後，得選擇重建型之更生程序或清算型之清算程序清理
    其債務，藉此妥適調整債務人與債權人及其他利害關係人間
    之權利義務關係，以保障債權人獲得公平受償及謀求消費者
    經濟生活重建復甦之機會。惟對於已與金融機構協商成立，
    或於本條例施行前，已依金融主管機關協調成立之中華民國
    銀行公會會員辦理消費金融案件無擔保債務協商機制與金融
    機構成立協商之債務人，若非因不可歸責於己之事由，致履
    行顯有重大困難，而僅係為圖謀減免債務，不為債務之履行
    ，則不僅有違誠信原則，亦不符契約本旨。從而，為避免肇
    致道德危險，依消費者債務清理條例第151 條第5項及第6項
    之規定，當不得聲請更生或清算。
二、本件聲請意旨略以：聲請人有不能清償債務之情事，雖於消
    費者債務清理條例施行前曾依中華民國銀行公會會員辦理消
    費金融案件無擔保債務協商機制與金融機構成立協商，約定
    每月還款新臺幣（下同）28,469元，然因聲請人每月收入平
    均約為36,000元，實已無力繼續依約清償並負擔生活必要支
    出費用及扶養費用，故聲請人係因不可歸責於己之事由，致
    履行顯有重大困難，且其無擔保或無優先權之債務總額未逾
    12,000,000元，復未經法院裁定開始清算程序或宣告破產，
    爰向本院聲請裁定准予更生云云。
三、聲請人就其上開主張事實，固然陳報每月必須支出職業必要
    支出費用3,000元、家庭必要支出費用5,000元、房屋租金4,
    000元及對子女林敘丞、林芳羽、林子綾之扶養費用5,400元
    ，並且提出戶籍謄本、統一發票及房屋租賃契約書等件為證
    。惟查：
  (一)聲請人所提之房屋租賃契約書（見本院卷第158頁至第160頁
    ），出租人為公正企業管理顧問有限公司（下稱公正公司）
    ，僅僅蓋有公司章而未有該公司法定代理人之簽名或用印，
    自難據此認定聲請人與公正公司間存在房屋租賃契約之法律
    關係，且聲請人確實按月支付房屋租金5,000 元。再者，聲
    請人之子林敘丞名下尚有臺東縣臺東市○○段2038地號土地
    及門牌號碼臺東縣臺東市○○路360巷46號2樓之不動產，顯
    與聲請人陳稱其因名下所有不動產均遭強制執行拍賣，故全
    家無固定之住所，需要承租房屋居住云云有所不符；聲請人
    是否必須承租房屋以供全家居住，即非無疑，當難遽然採信
    。
  (二)另聲請人之子林敘丞除有上開不動產之外，對於公正公司尚
    有價額1,000,000 元之投資，有林敘丞之財產歸屬資料清單
    可憑（見本院卷宗第168 頁）；而公正公司登記之資本總額
    為3,000,000 元，且該公司之負責人恰為聲請人之姊林文昭
    等情，亦有公司及分公司基本資料查詢明細、全戶戶籍資料
    查詢結果在卷可考；聲請人竟然陳報每月必須分擔對林敘丞
    之扶養費3,000 元，實難採信。甚者，聲請人之子林敘丞苟
    真必須仰賴聲請人扶養始能維持生活，則林敘丞是否為上開
    財產之真正所有權人，又聲請人是否始為公正公司之真正負
    責人等事實，亦非無疑。
  (三)從而，聲請人迄今既未提出足資釋明其有不能清償債務之虞
    ，且係因不可歸責於己之事由致履行顯有重大困難等情事之
    證據，自難逕予採信。
四、綜上所述，聲請人聲請開始更生程序，尚與要件不符，應予
    駁回。
五、據上論結，依消費者債務清理條例第8 條及第15條，民事訴
    訟法第95條及第78條之規定，裁定如主文。
中    華    民    國    98    年    8     月    12    日
                        民事庭法  官  陳谷鴻
以上正本證明與原本無異。
如對本裁定抗告須於裁定送達後10日內向本院提出抗告狀，並應
繳納抗告裁判費新臺幣1,000元。
中    華    民    國    98    年    8     月    12    日
                              書記官  莊永利


司法院資訊處製作；財團法人民間司法改革基金會備份。
